【裁判字號】    99,簡上更(一),1
【裁判日期】    991216
【裁判案由】    侵占
【裁判全文】
臺灣臺南地方法院刑事判決         99年度簡上更(一)字第1號
上  訴  人  臺灣臺南地方法院檢察署檢察官
被      告  徐秀妤
上列上訴人因被告侵佔案件，不服本院刑事庭九十八年度簡字第
一五六二號，中華民國九十八年八月三十一日第一審判決（聲請
簡易處刑書案號：九十八年度偵字第四一二號），提起上訴，本
院管轄之第二審合議庭認本件有刑事訴訟法第四百五十二條之情
形撤銷原判決，改判公訴不受理，檢察官不服，提出上訴，經臺
灣高等法院臺南分院以九十九年度上易字第四一號撤銷原判決，
發回本院，本院判決如下：
    主  文
原判決撤銷。
徐秀妤無罪。
    理  由
壹、程序方面
一、本院以下所引用之具傳聞性質之證據，檢察官、被告至本案
    言詞辯論時，均未爭執其證據能力，本院審酌各該證據均非
    違法蒐證取得之證據，且依該證據作成情況作為證據應為適
    當，依刑事訴訟法第一百五十九條之五規定，應有證據能力
    。
二、按刑法上侵害財產法益之犯罪，重在持有關係，其行為客體
    並不以他人所有之物為限。凡事實上對物取得管領支配之人
    ，不論其有無合法之權源，為維持現存社會秩序，其持有仍
    受刑法之保護，得為財產犯罪之行為客體，若因他人之犯罪
    行為，致其對物之管領支配受有侵害，自不失為該犯罪之直
    接被害人，依法得為告訴（最高法院八十八年台非字第三七
    二號判決參照）。查告訴人陳瓊馨主張車牌號碼UZK－071號
    輕型機車、長條藤椅、國際牌電視機係被告在其住居處（汽
    車修配廠宿舍）清理後取得，形式上告訴人陳瓊馨即為上揭
    物品之所有權人無疑，況告訴人陳瓊馨與蘇慶彬為同居關係
    ，告訴人陳瓊馨就上揭物品仍係事實上對物取得管領支配之
    人，依上開最高法院裁判，告訴人陳瓊馨仍不失為直接被害
    人。告訴人陳瓊馨與其所所指訴之被告徐秀妤間，並無親屬
    關係，被告係犯普通侵占罪，且告訴人陳瓊馨已合法提出告
    訴，是本件之告訴要件並無欠缺（臺灣高等法院臺南分院九
    十九年度上易字第四一號判決亦同此見解），先予敘明。
貳、實體方面
一、聲請簡易判決處刑意旨略以：被告徐秀妤係蘇慶彬（已歿）
    之二嫂；緣蘇慶彬於民國九十六年七月十六日在臺南縣仁德
    鄉○○村○○路二○○巷三三號對面，渠承租土地所經營之
    「汽車修配場」內自殺身亡後，同年八月底某日，徐秀妤意
    圖不法所有，趁其受蘇慶彬之子蘇文欽委託，代為處理蘇慶
    彬之喪葬後事及清理「汽車修配場」內器物（待騰空土地俾
    將承租土地還返地主）之機會，將其持有中如附表所列屬於
    「汽車修配場」之物品予以侵占，並逕自載運往其臺南縣大
    內鄉內村後堀七二號住處藏放，據為己有，因認被告涉犯刑
    法第三百三十五條第一項之侵占罪嫌。
二、按犯罪事實應依證據認定之，無證據不得認定犯罪事實；不
    能證明被告犯罪者，應諭知無罪之判決，刑事訴訟法第一百
    五十四條第二項、第三百零一條第一項分別定有明文。且按
    刑事訴訟法第一百五十六條第二項規定：被告或共犯之自白
    ，不得作為有罪判決之唯一證據，仍應調查其他必要之證據
    ，以察其是否與事實相符。又事實之認定，應憑證據，如未
    能發現相當證據，或證據不足以證明，自不能以推測或擬制
    之方法，以為裁判基礎（最高法院四十年台上字第八六號判
    例意旨參照）。且按刑事訴訟法第一百六十一條第一項規定
    ：檢察官就被告犯罪事實，應負舉證責任，並指出證明之方
    法。因此，檢察官對於起訴之犯罪事實，應負提出證據及說
    服之實質舉證責任。倘其所提出之直接證據或間接證據，或
    其所指出之證明方法，並未達到通常一般之人均不致有所懷
    疑，而得確信其為真實之程度，而有合理之懷疑存在而無從
    使事實審法院得有罪之確信時，基於無罪推定之原則，即應
    為被告無罪判決之諭知（最高法院七十六年台上字第四九八
    六號、九十二年台上字第一二八號判例意旨參照）。
三、本件檢察官認被告涉犯上開侵占罪嫌，無非係以被告於偵查
    中之自白、證人蘇文欽偵查中之證述、臺灣臺南地方法院檢
    察署九十八年二月三日勘驗筆錄及現場蒐證照片等為主要論
    據。訊之被告堅決否認有何侵占犯行，辯稱：附表所示之物
    本來就是要請告訴人清走，告訴人不出面處理，才應蘇文欽
    之要求，代其保管，並無侵占之故意等語。經查：
  (一)被告固曾於九十八年六月十七日偵查中自白上開犯行（九十
    八年度偵字第四一二號卷第一三三至一三四頁），惟於本案
    準備程序中稱：「我當初會承認，是因為我想省事，檢察官
    跟我說事情過了這麼久，東西也價值不高，東西是在我家找
    到，如果我承認就可以易科罰金，所以我才願意認罪的，我
    現在不願意認罪。」等語（本院簡上更一卷第二一頁），是
    以，被告於偵查中之自白，是否與事實相符，已有可疑。又
    依上開說明，被告縱使自白，仍應調查其他必要之證據，以
    察其是否與事實相符，不得僅以被告自白為有罪判決之唯一
    證據。
  (二)被告於警詢時亦坦認係受證人蘇文欽（即蘇慶彬之子）之委
    託處理蘇慶彬噴漆廠內之遺物乙情（九十六年度他字第三四
    九八號卷第二六頁）；復於偵查時陳稱：附表所示之物係其
    於九十六年八月間某星期日，以自家小貨車，由其駕駛載運
    回大內鄉住處等語（九十六年度偵字第四一二號卷第九二頁
    ），核與證人蘇文欽於警詢時證稱：蘇慶彬死亡後，噴漆廠
    內物品及遺物全部委託被告幫忙處理等語（九十六年度他字
    第三四九八號卷第二六頁）；復於偵查中陳稱：有同意被告
    拆走汽車修配廠內的烤漆屋、風車、馬達等物，因為屋主黃
    金山要求返還場地等語（九十六年度偵字第四一二號卷第二
    六頁）相符。亦與證人黃金山於偵查時陳稱：確實有向蘇文
    欽表示蘇慶彬去世了，要蘇文欽將場地整理好後交還等語相
    符（同上卷第二六頁）。復經檢察官於九十八年二月三日至
    被告住處勘驗屬實，並製有勘驗筆錄及照片在卷可參（九十
    六年度偵字第四一二號卷第三八至四五頁）。是以被告係基
    於受蘇文欽之委託之法律關係而持有附表所示之物，堪以認
    定。
  (三)按侵占罪之成立，以擅自處分自己持有之他人所有物，或變
    易持有之意為所有之意，而逕為所有人之行為，為其構成要
    件，雖行為之外形各有不同，要必具有不法所有之意思，方
    與本罪構成之要件相符（最高法院十九年上字第一○五二號
    判例要旨參照），亦即持有人變易其原來之持有意思而為不
    法所有之意思，始足該當侵占罪。查：
    1.被告於九十七年七月二十三日以蘇文欽之名義寄發郵局存
      證信函與告訴人陳瓊馨，告以於同年月三十一日前清理汽
      車烤漆工作室內之一切設備，以便歸還租賃房屋等語，有
      上開存證信函在卷可查（九十六年度偵字第四一二號卷第
      二八至三○頁），雖上開存證信函因載「此地無此人」而
      遭退回，惟查所寄送之地址確係告訴人之住處，被告若有
      將蘇慶彬遺留下之物，在受蘇文欽委託處理之過程中據為
      己有之意思，依常情而論，並無可能通知他人告以蘇慶彬
      有遺留物件，陷自己於不利之境。
    2.再依前開檢察官於九十八年二月三日至被告住處勘驗之照
      片，輕機車、噴水馬達、空氣壓縮機及噴漆工具均置於倉
      庫內，並布滿灰塵；籐椅置於走廊，電視則置於增建房屋
      內，一望即知之處，有照片及現場位置圖附卷足按（九十
      六年度偵字第四一二號卷第四○至四五頁），勘驗之日期
      距被告將附表所示之物件搬回住處之時間九十六年八月間
      ，已有一年半載，被告如有易持有為所有之意思，應已將
      附表所示之物件處分，以免事後遭蘇文欽或告訴人陳瓊馨
      發現，而無任令布滿灰塵；且若被告果有侵占之犯意，應
      會避免讓蘇文欽或告訴人陳瓊馨知悉附表所示之物件仍在
      被告管領之中，被告對管領之物應有隱匿之舉措，惟被告
      係將籐椅置於走廊，電視則置於增建房屋內，均屬一望即
      知之處所，顯無隱匿之意，依此，尚無積極之證據足認被
      告於持有附表所示之物件後，已有易持有為所有之意思。
四、綜上所陳，被告雖曾自承本件犯行，惟其是否有認罪之真意
    ，已有可疑，雖被告確係因受蘇文欽之委託而持有附表所示
    之物件，惟尚無證據證明被告受託之始即有侵占之為自己不
    法所有意圖，或於事後已有易持有為所有之意思，公訴人所
    舉之上開證據資料，顯然無法說服本院形成被告有罪之確信
    ，公訴人復未提出其他積極之證據，足資證明被告有何公訴
    人所指侵占之犯行，不能證明被告犯罪，自應為被告無罪判
    決之諭知。
五、原審未予詳究，遽認被告所為構成侵占罪，而為被告有罪之
    判決，自有未洽。檢察官循告訴人之請求上訴意旨主張原審
    量刑過輕，提起上訴，固無理由，惟原審判既有上開違誤，
    自應由本院撤銷改判，另為被告無罪之諭知。
六、按對於簡易判決之上訴，準用刑事訴訟法第三編第一章及第
    二章之規定，管轄第二審之地方法院合議庭受理簡易判決上
    訴案件，應依通常程序審理，其認案件有刑事訴訟法第四百
    五十二條之情形者，應撤銷原判決，逕依通常程序為第一審
    判決，此為法院辦理刑事訴訟簡易程序案件應行注意事項第
    十四項所明定。本件被告既經判處無罪判決，則公訴人聲請
    簡易判決處刑中被告所犯之罪，顯不合刑事訴訟法第四百四
    十九條所定得以簡易判決處刑之案件，爰依同法第四百五十
    二條之規定，逕依通常程序為第一審判決。
據上論斷，應依刑事訴訟法第四百五十五條之一第三項、第四百
五十二條、第三百六十九條第一項前段、第三百六十四條、第三
百零一條第一項，判決如主文。
本案經檢察官王誠到庭執行職務。
中    華    民    國    99    年    12    月    16    日
                  刑事第六庭  審判長法  官  田幸艷
                                    法  官  林臻嫺
                                    法  官  施介元
以上正本證明與原本無異。
如不服本判決應於收受本判後10日內向本院提出上訴書狀，並應
敘述具體理由。其未敘述上訴理由者，應於上訴期間屆滿後20日
內向本院補提理由書狀（均須按他造當事人之人數附繕本）「切
勿逕送上級法院」。
                                    書記官  周怡青
中    華    民    國    99    年    12    月    16    日
附表
 ┌──┬──────┬────┬────────────────┐
 │編號│ 物品名稱   │單位數量│  備      註                    │
 ├──┼──────┼────┼────────────────┤
 │ 一 │車牌號碼UZK-│一台    │98年度偵字第412號第44頁下方照片 │
 │    │071 輕機車  │        │（編號）                      │
 ├──┼──────┼────┼────────────────┤
 │ 二 │噴水馬達    │一具    │98年度偵字第412號第42頁上方照片 │
 │    │            │        │（編號）                      │
 ├──┼──────┼────┼────────────────┤
 │ 三 │空氣壓縮機  │一具    │98年度偵字第412號第41頁下方照片 │
 │    │            │        │（編號）                      │
 ├──┼──────┼────┼────────────────┤
 │ 四 │長條籐椅    │一張    │98年度偵字第412號第43頁上方照片 │
 │    │            │        │（編號）                      │
 ├──┼──────┼────┼────────────────┤
 │ 五 │國際牌電視機│一台    │98年度偵字第412號第43頁下方照片 │
 │    │            │        │（編號）                      │
 ├──┼──────┼────┼────────────────┤
 │ 六 │汽車噴漆工具│一批    │98年度偵字第412號第42頁下方照片 │
 │    │            │        │（編號）                      │
 └──┴──────┴────┴────────────────┘

司法院資訊處製作；財團法人民間司法改革基金會備份。
